最　高　行　政　法　院　判　決
　　　　　　　　　　　　　　　　　　 96年度判字第01275號
上　訴　人　甲○○
被 上訴 人　財政部臺北關稅局
代　表　人　許盧節英
上列當事人間因違反海關緝私條例事件，上訴人對於中華民國94
年12月22日臺北高等行政法院94年度訴字第1001號判決，提起上
訴，本院判決如下：
　　主  文
上訴駁回。
上訴審訴訟費用由上訴人負擔。
　　理  由
一、本件上訴人於民國92年12月20日自香港搭乘國泰航空公司第
    CX464次班機入境時，為被上訴人所屬執檢關員在其攜帶之
    託運行李中查獲經偽裝之12罐髮乳罐，內藏有海洛因毒品，
    毛重計3,719公克（純質淨重2,258.28公克），核屬管制物
    品，匿未申報，規避檢查。被上訴人爰依海關緝私條例第39
    條第1項及第36條第1項之規定，沒入涉案毒品，並處貨價1
    倍之罰鍰計新台幣（下同）322萬9,340元。上訴人不服，申
    請復查，未獲變更，提起訴願，亦遭決定駁回，遂提起行政
    訴訟。
二、上訴人於原審起訴主張：本件以係陳春樹將髮油交付予上訴
    人，並向上訴人稱係吳文祥的親戚要用，麻煩上訴人帶回台
    灣交予吳文祥，而當時髮油罐因係原裝密封，上訴人無法打
    開檢查，乃不疑有他而答應，然上訴人確不知內藏有海洛因
    毒品，否則上訴人絕無可能答應為其帶入境，上訴人無故意
    過失；原處分課處上訴人貨價1倍之罰鍰，被上訴人惟除依
    海關緝私條例第39條第1項規定，沒入管制物品外，尚難以
    同法第36條第1項規定相繩。再者本件縱認能依同法第36條
    第l項規定處罰，然系爭管制物品並無完稅價格，從被上訴
    人之核價內容，亦不見核稅標準、核稅依據，縱依法規而為
    核定依據，是否符合法律授權目的、範圍等均不明。查估價
    格（完稅價格）是從關稅法第29條開始算，不是被上訴人所
    適用之第25條，被上訴人引用法律顯然有誤，系爭貨物之大
    盤價格，確確實實最高是140萬元，請求撤銷訴願決定及原
    處分等語。
三、被上訴人則以：上訴人受託攜帶物品入境，即應負有注意避
    免攜帶之物品為毒品或其他違禁品之作為義務，惟上訴人疏
    於注意，縱無故意或不知情屬實，亦難謂無過失，依司法院
    釋字第275號解釋意旨，自不能免罰。又參據改制前行政法
    院61年判字第398號判例及56年判字第217號判決意旨，上訴
    人既有前揭違法行為，縱非系案貨物之所有人，亦不得冀邀
    免罰。上訴人以前揭方式匿藏於偽裝之髮乳罐中，顯有匿不
    申報、規避檢查之行為，已構成海關緝私條例第39條第1項
    匿不申報、規避檢查之處罰構成要件，被上訴人依第36條第
    1項規定論處，洵屬適法。上訴人是成年人，有相當的知識
    程度和社會經驗，為何需要從泰國帶髮乳回來，上訴人應有
    合理懷疑。因此，其「攜帶」行為，即有過失。系爭貨物海
    洛因屬於西元1961年聯合國國際公約禁止買賣的貨物。因為
    是不能合法買賣的貨物，所以被上訴人無法依行為時關稅法
    第25條，按照實際支付或實際應付的價格去核價，亦沒有辦
    法按照同法第27條到第30條規定去查價，所以被上訴人依同
    法第31條規定，按法務部調查局所提供資料以海洛因國內大
    盤買賣價格最低每公斤143萬元來核估等詞置辯。
四、原審斟酌全辯論意旨及調查證據之結果，以：查，上訴人為
    成年人，在酒店上班，有相當的知識程度和社會經驗，台灣
    亦有生產髮乳，為何需要從泰國帶回來，上訴人應有合理懷
    疑；且泰國為東南亞毒品交易頻仍之地區，報章時有刊載，
    出國之人不應任意為他人攜帶物品通關，更為出國之人應有
    之基本常識，上訴人竟為不熟稔之陳春樹者攜帶貨物，又警
    訊筆錄記載「問：有無同伴或認識之人，與你一起搭乘同班
    機．．來台．．？答：跟何鴻昌（吳文祥的朋友）搭同班機
    一起回台，他也被檢查後離去。」、「問：你帶這些物品來
    台灣後，準備在何時何地交給何人？如何聯絡？答：至台灣
    有一個叫陳大哥的人會到機場來接我，順便將裝有毒品之乳
    液帶走交給吳文祥」，為上訴人於警訊中所自承，既有吳文
    祥的朋友何鴻昌同班機回台，則該髮乳儘可直接交由何鴻昌
    攜帶，又何勞上訴人攜帶？再查上訴人係受吳文祥之邀一同
    前往泰國，出國前先後付給上訴人12萬元，僅吳文祥另行返
    國，果該髮乳係吳文祥之友人所需，亦應由吳文祥自行攜帶
    為合情理，上訴人明知其事，仍甘於攜帶，足見對於所攜帶
    之物品或有問題，並非全無認識，上訴人為他人帶貨，雖非
    明知為毒品，但依其情節，顯有縱為違禁品，亦不違反其本
    意之間接故意存在，否則其大可拒絕，刑事判決雖為上訴人
    無罪之判決，惟其係以故意存在為責任條件，本院認定事實
    不受其拘束。退萬步言之，上訴人縱無間接故意存在，其違
    法為他人帶貨，又未逐一檢視貨物內容，任由陳春樹將包裝
    妥之貨物放在其行李內，致生本件違法情事，其應注意能注
    意而不注意，自難辭過失之責，上訴人主張無故意過失，要
    無可採。至於上訴人質疑被上訴人按一公斤143萬元對上訴
    人課處罰鍰3,229,340元一節，查海洛因係毒品為違禁品，
    不得依一般通關程序申報之合法買賣貨物，被上訴人無從依
    行為時關稅法第25條至第30條規定，核定完稅價格，被上訴
    人依同法第31條規定，按法務部調查局所提供資料以海洛因
    國內大盤買賣價格最低每公斤143萬元核估，於法並無不合
    ，海洛因係毒品為違禁品，並無市價，上訴人所稱並無任何
    資料可憑，其主張要無可採。從而，本件原處分並無違誤，
    訴願決定予以維持，亦無不合，上訴人起訴意旨為無理由，
    應予駁回。作為其判決之論據。
五、上訴意旨略以：（一）上訴人係第1次陪同吳文祥出國，則
    上訴人不過係陪同人選之一，難認上訴人與陳堯杰、吳文祥
    、陳春樹等必有犯意聯絡。復稽之扣案之12罐髮乳，其包裝
    以6罐為1組，與國內販售髮乳之外型無異。亦即上訴人就所
    攜帶之十二罐髮乳，實在並不知悉有毒品藏匿其內，更無法
    期待上訴人有高於專業查驗人員之警覺性，且原審亦未調閱
    臺灣桃園地方法院93年度重訴字第31號甲○○刑事案件卷，
    從而亦無從知悉上訴人僅係該運毒集團所選中陪其等人赴泰
    國作簽約之人選，上訴人並無過失可言。（二）系爭髮乳其
    外觀與國內販售之髮乳罐外型無殊，並與訴外人謝玲玲3度
    為陳春樹攜帶入境之髮乳完全相同，然該3次入境通關時機
    場之海關查驗人員卻從未懷疑該髮乳有異狀而主動檢查，致
    原判決認定上訴人難逃過失之責，原判決有應調查證據未予
    調查之違法。為此，請求廢棄原判決等語。
六、本院查：按「旅客出入國境，攜帶應稅貨物或管制物品匿不
    申報或規避檢查者，沒入其貨物，並得依第36條第1項論處
    。」「私運貨物進口、出口或經營私貨運物者，處貨價1倍
    至3倍之罰鍰。」分別為海關緝私條例第39條第1項及第36條
    第1項所明定。又按「凡私運貨物進出口，其行為係私運或
    經營私運者，不問貨物所有人或持有人，祇須具有私運該項
    貨物進出口之行為，即應予以處罰。」本院61年判字第398
    號判例可資參照。再「人民違反法律上之義務而應受行政罰
    之行為，法律無特別規定時，雖不以出於故意為必要，仍須
    以過失為其責任要件。但應受行政罰之行為，僅須違反禁止
    規定或作為義務，而不以發生損害或危險為其要件者，推定
    為有過失，於行為人不能舉證證明自己無過失時，即應受處
    罰。」司法院釋字第275號解釋可資參照。而所謂『過失』
    ，仍指應注意能注意而不注意者而言。本件上訴人受託攜帶
    物品入境，即應負有注意避免攜帶之物品為毒品或其他違禁
    品之作為義務，而上訴人係受吳文祥(業經臺灣桃園地方法
    院94年度重訴字第8號判決判處無期徒刑，現通緝中)之邀於
    92年12月14日至同月20日一同前往泰國，出國前由陳堯杰(
    現通緝中)先後付給上訴人12萬元，此業據前開判決認定在
    案，上訴人為成年人，有相當的知識程度和社會經驗，自應
    對吳文祥等人願耗費鉅額邀請其同往泰國，恐有不法所圖之
    容認，再台灣亦生產髮乳，何庸大費周章自泰國攜帶12瓶髮
    乳返國，且泰國為東南亞毒品交易頻仍之地區，報章時有刊
    載。出入國境之人本不應任意為他人攜帶物品通關，即便受
    託，依照前述及經驗法則，上訴人應有合理之懷疑，詎竟應
    注意未注意，而攜帶管制物品入境行為，顯已違反禁止規定
    或作為義務，即非故意亦有過失。本件涉案毒品，為貨物之
    一種，上訴人以前揭方式匿藏於偽裝之髮乳罐中，顯有匿不
    申報、規避檢查之行為，已構成海關緝私條例第39條第1項
    匿不申報、規避檢查之處罰構成要件，上訴人違法行為至為
    明確，被上訴人依法論處，尚屬適法。又本件事實甚為明確
    ，並非以向受理刑事案件之臺灣桃園地方法院調取刑事案卷
    為必要，上訴意旨主張原審並未調取刑事案卷即認定上訴人
    有過失，有調查而未調查之違法，自無足採。至系爭髮乳外
    觀與一般販售髮乳無殊，惟倘欲為挾帶走私，此為其必備之
    方法，而上訴人對受託攜帶物品本應有注意之義務，已如前
    述，自難以系爭髮乳外觀與一般髮乳相彷，即可免其注意之
    義務。再上訴人稱訴外人謝玲玲亦三度受託攜帶同類之髮乳
    入境，均未為海關人員發覺異狀而查獲，惟此尚與本件上訴
    人本應負有之注意義務無涉，自難以此可作為有利於上訴人
    之認定。本件被上訴人以上訴人攜帶管制物品，匿未申報，
    規避檢查，而依海關緝私條例第39條第1項及第36條第1項之
    規定，沒入涉案毒品，並處貨價1倍之罰鍰計3,229,340元，
    自無不合，訴願決定予以維持，亦屬妥適，原判決因將原決
    定及原處分均予維持，駁回上訴人之訴，核無違誤。上訴論
    旨，仍執前詞，指摘原判決違誤，求予廢棄，難認有理由，
    應予駁回。
據上論結，本件上訴為無理由，爰依行政訴訟法第255條第1項、
第98條第3項前段，判決如主文。
中　　華　　民　　國　　96　　年　　7　　 月　　19　　日
                  第二庭審判長法  官　鄭　淑　貞
                              法  官  黃　合　文
                              法  官　吳　明　鴻
                              法  官　鄭　小　康
                              法  官　帥　嘉　寶
以  上  正  本  證  明  與  原  本  無  異
中　　華　　民　　國　　96　　年　　7　　 月　　19　　日
　　　　　　　　　　　　　　　書記官　郭　育　玎
